【裁判字號】    96,家訴,39
【裁判日期】    980407
【裁判案由】    確認婚姻成立
【裁判全文】
臺灣臺北地方法院民事判決              96年度家訴字第39號
原      告  甲○○
訴訟代理人  趙培宏律師
            薛雅之律師
            邱任晟律師
被      告  丙○○
訴訟代理人  符玉章律師
上列當事人間請求確認婚姻成立事件，本院於民國98年3月17日
言詞辯論終結，判決如下：
    主  文
確認兩造間婚姻關係存在。
訴訟費用由被告負擔。
    事實及理由
一、原告主張略以：兩造為夫妻，前於民國95年6 月1 日簽訂離
    婚協議書，並完成離婚登記，惟證人王淑儀、乙○○並未於
    兩造協議離婚時在場親見親聞，無從知悉兩造是否確有離婚
    真意，故兩造間離婚不符合法定方式，應屬無效，惟兩造已
    經完成離婚登記，具有離婚外觀，為此提起本訴，請求確認
    兩造間婚姻關係存在等語，並聲明：如主文所示。
二、被告答辯略以：兩造均受過研究所高等教育，均為心智正常
    之成年人，婚姻關係存續期間，共同育有三名子女，雙方協
    議離婚時，已針對離婚後子女監護探視、夫妻剩餘財產等詳
    為約定，並經證人王淑儀與乙○○簽名見證，並據以完成離
    婚戶籍登記。而見證兩願離婚之證人其簽名蓋章並未限定須
    與書據作成同時為之，縱離婚書據作成後，申請戶籍登記前
    所加蓋，亦不得指為與法定方式不合等語，並聲明：原告之
    訴駁回。
三、按兩願離婚，謂夫妻雙方以書面同意解消婚姻關係，依戶籍
    登記而發生效力之離婚方式。除需具備實質的要件即當事人
    有離婚之合意外，並需具備形式的要件，即應以書面為之、
    二人以上證人之簽名並應向戶政機為離婚之登記（民法第
    1050條）。而所謂二人以上證人之簽名，固不限於作成離婚
    證書同時在場，亦不限於協議離婚當時在場之人，始得為證
    人，然究難謂非親見或親聞雙方當事人確有離婚真意之人，
    亦得為證人（最高法院68年度台上字第3792號判例意旨參照
    ）。詳言之，民法第1050條所謂見證協議離婚之證人，須對
    於當事人之離婚協議在場聞見，或知悉當事人間有離婚之協
    議，始足當之。如配偶之一方持協議離婚書向證人請求簽名
    時，證人不知他方之意思，即不能謂證人已經知悉雙方已有
    離婚之合意，於此情形，證人縱於離婚協議書上簽名，仍不
    能謂已備法定要件而生離婚之效力。
四、經查：
（一）兩造於95年6 月1 日所簽署之離婚協議書，其上有見證人
      王淑儀、乙○○之簽名蓋章，此為兩造所不爭執，並有離
      婚協議書影本附卷，堪認為真實。
（二）有關見證離婚之狀況：原告主張95年6 月1 日協議離婚當
      天，被告僅拿出離婚協議書尾頁，其上已有見證人乙○○
      之簽名蓋章，前面二頁則是當場用電腦列印出來，裝訂成
      一份，再由兩造簽名蓋章，原告並代理見證人王淑儀簽名
      蓋章等情，被告對於二名證人未於95年6 月1 日在場親見
      親聞兩造合意離婚及證人王淑儀簽名蓋章是由原告代為之
      部分，並不爭執，復有證人王淑儀到庭證稱：原告為證人
      之妹妹，95年5 月間原告打電話告訴證人，說需要一位離
      婚見證人，證人同意原告代刻印章及簽名見證離婚，證人
      當時人在台南，並沒有跟被告確認過等語在卷（見本件96
      年4 月10日言詞辯論筆錄），堪認證人王淑儀並不確認兩
      造是否真有離婚合意，亦未親自到場簽名蓋章見證兩造協
      議離婚。
（三）又被告否認證人乙○○於兩造簽名蓋章之前即已先行簽名
      蓋章之事實，其辯稱：兩造係於95年5 月間即約好同年6
      月1 日完成離婚登記，被告於離婚前曾以電話告知乙○○
      被告打算離婚之事，也曾帶小孩與乙○○及其朋友聚會。
      離婚協議書之內容是由兩造協商後，由原告以電腦繕打完
      成，當時雙方約定各找一名證人，被告找乙○○擔任離婚
      證人，乙○○係在兩造簽名蓋章後始簽名蓋章，其是否瞭
      解原告是否有離婚之意思，被告並不知悉等語。另據證人
      乙○○結證稱：我認識被告非常久，在87、88年間認識的
      ，當時跟被告是日盛投資信託股份有限公司之同事，曾在
      原告生產時探視過原告。95年4 月間聽被告說婚姻有困擾
      ，想要離婚。（提示95年6 月1 日協議離婚書）我是在95
      年5 月31日簽的，是我親簽，當天晚上我跟被告還有另一
      位同事甚家敏在餐廳聚會，吃飯前被告就有跟我提到這件
      事情，有說晚上要請我幫忙當離婚見證人，另一位同事並
      不知道我要當兩造見證離婚的事情，當晚另一位同事就先
      離開，離開之後被告把筆記型電腦拿出來，也把最後協議
      書版本拿出來給我看，因為兩造都簽，所以我也簽了。電
      腦裡面的協議書是原告傳給被告的，比最後版本的書面的
      多了一句話，大概是說離婚不是原告心甘情願的。沒有詢
      問過原告是否真的要離婚，我那時候覺得離婚協議書是原
      告傳出來的，所以我就沒想太多，我覺得原告如果不是心
      甘情願的，何必傳離婚協議書給被告，所以我覺得那句話
      是多餘的。我沒有逐字逐句去對照電腦與書面的不同，不
      過協議書前段我有特別去看，那句話應該是接在最前面第
      一句的前或後（按原告草擬版本：壹、雙方協議離婚。女
      方聲明：我永遠愛我的小孩，離婚是不得已的，離婚是我
      最痛苦的決定。）。這也是被告特別提醒我我才注意到的
      ，被告也說他要把那句（女方聲明：我永遠愛我的小孩，
      離婚是不得已的，離婚是我最痛苦的決定。）刪掉，因為
      都要離婚了，何必加那一句話等語（參見本件97年1 月17
      日言詞辯論筆錄）。由此可知，證人乙○○係於95年5 月
      31 日 在被告面前於兩造95年6 月1 日離婚協議書上簽名
      蓋章見證離婚，證人當時即察知原告草擬版本，內容有"
      離婚不是原告心甘情願的" 的意思，該句嗣遭被告刪除，
      證人乙○○未曾向原告查詢確認原告是否有離婚真意。
五、綜上所述，兩造雖曾經協議離婚並完成離婚戶籍登記，然二
    名離婚見證人王淑儀、乙○○均未到場見證，亦非親見或親
    聞兩造確有離婚真意之人，依法不得為兩造離婚之見證人。
    揆諸前開說明，本件兩造間離婚欠缺民法第1050條所規定之
    形式要件，其離婚應屬無效，兩造間婚姻關係仍然存在。從
    而，原告起訴請求確認婚姻關係存在，為有理由，應予准許
    。
六、訴訟費用負擔之依據：民事訴訟法第78條。
中    華    民    國    98    年    4     月     7    日
                        家事法庭法  官  徐麗瑩
以上正本係照原本作成
如不服本判決，應於判決送達後20日之不變期間內，向本院提出
上訴狀。
中    華    民    國    98    年    4     月     7    日
                                書記官  黃世昌


司法院資訊處製作；財團法人民間司法改革基金會備份。
